臺灣桃園地方法院民事判決
109年度家繼訴字第71號
原      告  葉佳趙  
訴訟代理人  林鼎鈞律師
複  代理人  蓋威宏律師
被      告  葉名揚  
            葉俊良  
            葉美華  
上列當事人間請求分割遺產事件，本院於民國110年1月19日言詞
辯論終結，判決如下：
    主      文
被告葉名揚、葉俊良、葉美華應於繼承被繼承人葉林春枝之遺產
範圍內，連帶給付原告新臺幣柒佰伍拾貳萬玖仟玖佰貳拾貳元，
及各如附表一所示之利息。
兩造就被繼承人葉林春枝所遺如附表二所示之遺產，分割方法如
附表二「分割方法」欄所示。
原告其餘之訴駁回。
訴訟費用由被告葉名揚、葉俊良、葉美華連帶負擔二分之一，餘
由兩造平均負擔。
    事實及理由
壹、程序方面：
一、按訴狀送達後，原告不得將原訴變更或追加他訴。但請求之
    基礎事實同一者、擴張或減縮應受判決事項之聲明者，不在
    此限，民事訴訟法第255條第1項第2、3款定有明文。上開規
    定，依家事事件法第51條規定，於家事訴訟事件準用之。原
    告於起訴時原聲明：兩造就被繼承人葉林春枝所遺如附表三
    所示之遺產，應按附表三所示之分割方法為遺產分割，嗣迭
    經原告追加及變更聲明，於民國111年1月15日變更聲明為㈠
    先位聲明：兩造就被繼承人葉林春枝所遺如附表四所示之遺
    產，應按附表四所示之分割方法為遺產分割。㈡備位聲明：⒈
    被告葉名揚、葉俊良、葉美華（下合稱被告3人，分則逕以
    姓名稱之）應於繼承被繼承人葉林春枝之遺產範圍內，連帶
    給付原告新臺幣（下同）7,529,922元，及各如附表一所示
    之利息。2.兩造就被繼承人葉林春枝所遺如附表二所示之遺
    產，應按附表二所示之分割方法為遺產分割。經核原告前開
    訴之追加及變更，係基於同一基礎事實為請求，及為擴張或
    減縮應受判決事項之聲明，核無不合，應予准許。
二、被告葉名揚經合法通知，未於言詞辯論期日到場，核無民事
    訴訟法第386條所列各款情形，依家事事件法第51條準用民
    事訴訟法第385條第1項前段規定，爰依原告之聲請，由其一
    造辯論而為判決。
貳、實體方面：
一、原告起訴主張：
　㈠先位部分：
　⒈被繼承人葉林春枝於108年7月6日死亡，遺有如附表二所示之
    遺產。原告為葉林春枝之配偶，被告3人為葉林春枝之子女
    ，兩造均為葉林春枝之法定繼承人，應繼分比例各為4分之1
    。
  ⒉原告與葉林春枝婚後未約定夫妻財產制，依法應適用法定財
    產制，該法定財產制關係於葉林春枝死亡時消滅，故原告有
    權請求分配夫妻剩餘財產，原告日前亦向其他繼承人主張民
    法第1030條之1之夫妻剩餘財產分配請求權，希冀至少就如
    附表二編號1、2所示之房地（下稱系爭房地），能夠以代物
    清償方式，由原告先行取得權利範圍2分之1，剩餘權利範圍
    2分之1再由全體繼承人各依應繼分比例取得，然因被告葉名
    揚於葉林春枝告別式之後，即未再返回家裡，且難以與其聯
    繫取得共識，致使全體繼承人未能協議分割。
　⒊葉林春枝婚後財產為如附表二所示之遺產，價值合計15,993,
    970元，扣除積欠訴外人和潤企業股份有限公司（下稱和潤
    公司）之借款債務164,251元、喪葬費用245,000元，剩餘財
    產為15,584,719元，原告婚後財產則為0元、無負債，雙方
    剩餘財產差額為15,584,719元，是原告依民法第1030條之1
    ，得分配之差額半數為7,792,359元。
　⒋原告現年高齡82歲，婚後長期居住在系爭房地，與系爭房地
    之主觀情感與客觀使用依附關係甚深，原告主張先由原告取
    得系爭房地權利範圍2分之1，用以代物清償原告之剩餘財產
    分配債權，另權利範圍2分之1為兩造共同繼承之遺產，原告
    請求分歸原告取得，原告願以金錢補償被告3人各1,904,350
    元；另如附表二編號3所示存款59,168元（下稱中壢郵局存
    款）應由原告按剩餘財產分配請求權取得2分之1即29,584元
    ，其餘29,584元按應繼分比例由兩造各取得4分之1即7,396
    元；如附表二編號4之存款700,000元（下稱志廣郵局存款）
    應先扣還原告代墊之和潤公司債務164,251元及喪葬費用245
    ,000元，扣還後之餘額290,749元，原告得按剩餘財產分配
    請求權先取得2分之1，餘額再由兩造按應繼分比例分配，是
    原告就中壢郵局存款及志廣郵局存款得受分配之金額合計為
    218,697元，原告願平均分給被告3人各72,899元，做為系爭
    房地遺產分割金錢補償之受償，並再給付各被告1,831,451
    元（計算式詳如附表四）。
  ⒌並聲明：兩造就被繼承人葉林春枝所遺如附表四所示之遺產
    ，應按附表四所示之分割方法為遺產分割。
　㈡備位部分：　
　⒈原告與葉林春枝之剩餘財產差額為15,584,719元，原告得請
    求葉林春枝之繼承人即被告3人於繼承葉林春枝之遺產範圍
    內，連帶給付差額半數即7,792,359元，倘本院認定剩餘財
    產分配部分不得以系爭房地權利範圍2分之1代物清償，則為
    維全體繼承人之利益與公平，並避免系爭房地被變賣而使高
    齡之原告無處居住，請求系爭房地由兩造按應繼分比例分割
    為分別共有，另中壢郵局存款、志廣郵局存款合計759,168
    元，於扣還原告代墊之和潤公司債務及喪葬費用合計409,25
    1元後，餘額349,917元由兩造按應繼分比例分配即原告分得
    87,480元，被告每人分得87,479元，原告主張被告3人得分
    配之存款共262,437元應優先抵償對原告之連帶債務，抵償
    後被告3人尚應連帶給付原告7,529,922元。
　⒉並聲明：如主文所示。　
二、被告葉俊良、葉美華均稱：對原告主張之剩餘財產分配債權
    金額及遺產分割方式俱無爭執，同意以系爭房地權利範圍2
    分之1代物清償對於原告之剩餘財產分配債務等語。並聲明
    ：同意原告之請求。
三、被告葉名揚經合法通知，未於言詞辯論期日到場，亦未提出
    書狀作何聲明或陳述。　　　　
四、經查，被繼承人葉林春枝於108年7月6日死亡，遺有如附表
    二所示之財產，原告為葉林春枝之配偶，被告3人為其子女
    ，兩造均為葉林春枝之法定繼承人，應繼分比例各為4分之1
    ；原告於葉林春枝死亡後，為葉林春枝支出喪葬費用245,00
    0元，並於110年1月21日代為清償葉林春枝對於和潤公司之
    債務164,251元，兩造並已就系爭房地辦妥繼承登記等情，
    業據原告提出葉林春枝之除戶謄本、繼承系統表、財政部北
    區國稅局遺產稅免稅證明書、喪葬費用結清證明單據、郵政
    跨行匯款申請書、土地登記第一類謄本、建物登記第一類謄
    本等為證，復為被告所不爭執，自堪信為真實。
五、關於原告請求夫妻剩餘財產差額分配部分：
  ㈠按夫妻未以契約訂立夫妻財產制者，除本法另有規定外，以
    法定財產制，為其夫妻財產制。法定財產制關係消滅時，夫
    或妻現存之婚後財產，扣除婚姻關係存續所負債務後，如有
    剩餘，其雙方剩餘財產之差額，應平均分配。但下列財產不
    在此限：⒈因繼承或其他無償取得之財產。⒉慰撫金。夫妻
    現存之婚後財產，其價值計算以法定財產制關係消滅時為準
    ，民法第1005條、第1030之1條第1項、第1030之4第1項分別
    定有明文。查被繼承人葉林春枝與原告於婚姻關係存續期間
    並未約定夫妻財產制，依上開規定，自以法定財產制為其等
    之夫妻財產制，而葉林春枝已於108年7月6日死亡，是原告
    主張其與葉林春枝間之法定財產制已因葉林春枝死亡而消滅
    ，並依上開規定主張夫妻剩餘財產分配請求權，自屬有據。
  ㈡依民法1030條之4第1項規定，原告與葉林春枝婚後財產價值
    之計算時點，應以法定財產制關係消滅時即108年7月6日為
    基準日。茲就原告與葉林春枝於上開基準日之婚後財產分述
    如下：
　⒈原告部分：
　　原告主張其於108年7月6日之現存財產計有：⑴不動產部分：
    桃園市○○區○○段00地號、59地號、60地號、61地號、71地號
    等5筆土地。⑵存款部分：中壢興國郵局活期存款527,897元
    、臺北北門郵局活期存款52元、中壢興國郵局定期存款3筆
    合計1,850,000元（金額各為500,000元、1,000,000元、350
    ,000元）、華南商業銀行股份有限公司（下稱華南銀行）活
    期存款30,389元，合計為2,408,338元。⑶股票部分：①英業
    達股份有限公司股票680股，價值17,272元。②欣欣大眾市場
    股份有限公司股票1,060股，價值25,917元。③矽統科技股份
    有限公司股票1,290股，價值10,397元。④國巨股份有限公司
    股票210股，價值57,750元。⑤長億實業股份有限公司股票7,
    020股，價值70,200元。⑥建榮工業材料股份有限公司股票2,
    000股，價值70,000元。⑦合計市值751,536元。惟上開5筆土
    地，均係原告因繼承所取得，另存款及股票價值合計3,159,
    874元則係原告於102年2月間處分繼承取得之桃園市○○鎮○○
    段00○00地號土地所得買賣價金共480萬元之延續或變形，均
    不應列入婚後財產分配等語，並提出內政部不動產交易查詢
    服務網網頁資料、全國財產稅歸戶財產資料查詢清單、遺產
    分割繼承協議書等為證，且經本院依職權調閱桃園市○○區○○
    段00地號、59地號、60地號、61地號、71地號等土地之土地
    登記公務用謄本，暨向中華郵政股份有限公司及華南銀行調
    閱原告於108年7月6日之存款餘額核閱屬實，並為被告所不
    爭執，是原告於上開基準日之現存財產均係因繼承所取得，
    應列入剩餘財產分配之婚後財產為0元。
  ⒉被告部分：
　⑴葉林春枝於108年7月6日死亡時遺留之財產為如附表二編號1
    、2所示之系爭房地，及編號3、4所示之存款，有財政部北
    區國稅局遺產稅免稅證明書可證（見本院卷第15頁），其中
    系爭房地經誠立不動產估價師聯合事務所鑑定於基準日之價
    格為15,234,802元，有誠立不動產估價師聯合事務所（陳俊
    宏）110年11月18日誠桃字110字第0507號函檢送之鑑定報告
    書足憑（見本院卷第153至186頁），且為兩造所不爭執，是
    葉林春枝之婚後積極財產為15,993,970元，應可認定。
  ⑵葉林春枝之債權人和潤公司前依據動產擔保交易法取回動產
    擔保車輛，並於109年1月7日拍賣受償315,000元，剩餘本金
    為153,115元，及自109年1月8日起至清償日止，按週年利率
    20%計算之利息，有和潤企業股份有限公司109年11月5日（1
    09）法催字第Z000000000號函可佐（見本院卷第71頁）。原
    告以其於110年1月21日代葉林春枝清償之債務金額164,251
    元計算葉林春枝之婚後消極財產，並扣除葉林春枝之喪葬費
    用245,000元，主張葉林春枝應列入剩餘財產分配之婚後財
    產為15,584,719元等語，對被告3人應無不利，並為被告所
    不爭執，亦屬可採。
　⒊依上，原告與葉林春枝於108年7月6日之婚後財產分別為0元
    、15,584,719元，則原告主張依民法第1030條之1第1項本文
    規定，其得請求之剩餘財產分配差額為7,792,359元，當屬
    有據。原告固主張以系爭房地權利範圍2分之1代物清償上開
    剩餘財產分配差額債務，然按所謂差額，係指就雙方剩餘婚
    後財產之價值計算金錢數額而言。上開權利之性質，乃金錢
    數額之債權請求權，並非存在於具體財產標的上之權利，自
    不得就特定標的物為主張及行使。是以，除經夫妻雙方成立
    代物清償合意（民法第319條規定參照），約定由一方受領
    他方名下特定財產以代該金錢差額之給付外，夫妻一方無從
    依民法第1030條之1規定，逕為請求他方移轉其名下之特定
    財產（最高法院105年度台上字第1750號裁判意旨可資參照
    ）。原告與葉林春枝於葉林春枝死亡時並無代物清償之合意
    ，雖被告葉俊良、葉美華表示同意以系爭房地權利範圍2分
    之1代物清償對於原告之剩餘財產分配債務，惟被告葉名揚
    並未為同意代物清償之意思表示，尚難認兩造已達成代物清
    償之合意，是原告先位主張以系爭房地權利範圍2分之1抵付
    原告之夫妻剩餘財產差額，並由原告自葉林春枝之遺產優先
    取得，於法無據，尚難憑採。
  ⒋再按民法第1030條之1規定之夫妻剩餘財產差額分配請求權，
    乃立法者就夫或妻對共同生活所為貢獻所作之法律上評價，
    與繼承制度之概括繼承權利、義務不同。夫妻剩餘財產差額
    分配請求權在配偶一方先他方死亡時，屬生存配偶對其以外
    之繼承人主張之債權，與該生存配偶對於先死亡配偶之繼承
    權，為各別存在的請求權，兩者迥不相同，生存配偶並不須
    與其他繼承人分擔該債務，自無使債權、債務混同之問題（
    最高法院104年度台上字第773號判決參照）。又繼承人對於
    被繼承人之債務，以因繼承所得遺產為限，負清償責任；繼
    承人對於被繼承人之債務，以因繼承所得遺產為限，負連帶
    責任，為民法第1148條第2項、第1153條第1項所明定。原告
    與葉林春枝於法定財產制消滅時，既存有剩餘財產差額15,5
    84,719元，則原告備位依民法第1030條之1之規定，請求葉
    林春枝之其餘繼承人即被告3人於繼承被繼承人葉林春枝之
    遺產範圍內，連帶給付原告7,792,359元，為有理由，應予
    准許。
六、關於原告請求分割系爭遺產部分：
  ㈠按繼承人有數人時，在分割遺產前，各繼承人對於遺產全部
    為公同共有。繼承人得隨時請求分割遺產，但法律另有規定
    或契約另有訂定者，不在此限，為民法第1151條、第1164條
    所明定。兩造為被繼承人葉林春枝之繼承人，而兩造就葉林
    春枝之上開遺產並無不得分割之協議，該遺產亦無不得分割
    之情形，兩造就系爭遺產之分割既未能達成協議，則原告訴
    請分割系爭遺產，自屬有據。
  ㈡次按公同共有物之分割，除法律另有規定外，準用關於共有
    物分割之規定；分割之方法不能協議決定，或於協議決定後
    因消滅時效完成經共有人拒絕履行者，法院得因任何共有人
    之請求，命為下列之分配：一、以原物分配於各共有人。但
    各共有人均受原物之分配顯有困難者，得將原物分配於部分
    共有人。二、原物分配顯有困難時，得變賣共有物，以價金
    分配於各共有人；或以原物之一部分分配於各共有人，他部
    分變賣，以價金分配於各共有人，民法第830條第2項、第82
    4 條第2項分別定有明文。又繼承人欲終止其間之公同共有
    關係，惟有以分割遺產之方式為之。將遺產之公同共有關係
    終止改為分別共有關係，性質上屬分割遺產方法之一（最高
    法院82年度台上字第748號號判決意旨參照），且共有物分
    割之方法，固可由法院自由裁量，不受共有人主張之拘束，
    但仍應斟酌當事人之聲明、共有物之性質、經濟效用及全體
    共有人利益等，以為公平裁量。爰審酌如附表二編號1、2所
    示之不動產，以原物分配予共有人，並無困難，復因原告主
    張由其分配取得系爭房地全部所有權，並以現金補償其他繼
    承人之分割方案，未獲全體繼承人同意，本院基於全體共有
    人公平利益之考量，就附表二編號1、2所示不動產之分割方
    法，認仍應按全體繼承人之應繼分比例，分割為分別共有，
    較屬允當，至於附表二編號3、4所示之存款部分，因屬現金
    且性質係可分，於扣還原告代為墊償之葉林春債務164,251
    元及喪葬費用245,000元後，餘額349,917元由兩造按應繼分
    各4分之1比例分配取得，即原告分得87,480元，被告3人各
    分得87,479元，爰分割如附表二「分割方法」欄所示。
七、綜上所述，原告依民法第1130條之1、第1164條之法律規定
    ，先位請求以系爭房地權利範圍2分之1代物清償其與葉林春
    枝間之剩餘財產分配差額，並按附表四所示之分割方法分割
    葉林春枝所遺之遺產，為無理由，應予駁回。另原告備位主
    張被告3人應於繼承葉林春枝之遺產範圍內，連帶給付原告7
    ,792,359元，並按兩造應繼分比例分割葉林春枝所遺之遺產
    ，其中附表編號3、4所示存款，被告3人得分配之262,437元
    （計算式：87,479×3＝262,437）優先清償對於原告之剩餘財
    產分配差額債務，經扣除後，原告尚得請求被告連帶清償7,
    529,922元，及其中3,600,779元自110年2月9日準備（一）
    狀送達被告之翌日即被告葉名揚自110年2月24日起、被告葉
    俊良自110年3月9日起、被告葉美華自110年2月23日起，其
    餘3,929,143元自110年12月24日言詞辯論意旨狀送達被告翌
    日即被告葉名揚自111年1月4日起，被告葉俊良、葉美華自1
    10年12月25日起，均至清償日止，按週年利率5%計算之遲延
    利息，為有理由，應予准許。
八、本案事證已臻明確，兩造所提其餘攻擊防禦方法及證據，經
    本院審酌後，認與判決結果不生影響，爰不一一論述。
九、據上論結，本件原告先位之訴為無理由，備位之訴為有理由
    ，依家事事件法第51條，民事訴訟法第385條第1項前段、第
    80條之1、第78條，判決如主文。
中　　華　　民　　國　　111 　年　　2 　　月　　14　　日
                  家事法庭    法  官      劉佩宜  
以上正本證明與原本無異。
如不服本判決，應於送達後20日內，向本院提出上訴狀並表明上
訴理由，如於本判決宣示後送達前提起上訴者，應於判決送達後
20日內補提上訴理由書（須附繕本）。
如委任律師提起上訴者，應一併繳納上訴審裁判費。
中　　華　　民　　國　　111 　年　　2 　　月　　14　　日
                              書記官      曾啓聞

附表一：
編號 被告 連帶債務本金 利息之起迄日及利率 1 葉名揚 7,529,922元  其中3,600,779元自110年2月24日起，其餘3,929,143元自111年1月4日，均至清償日止，按週年利率5%計算之利息。 2 葉俊良  其中3,600,779元自110年3月9日起，其餘3,929,143元自110年12月25日，均至清償日止，按週年利率5%計算之利息。 3 葉美華  其中3,600,779元自110年2月23日起，其餘3,929,143元自110年12月25日，均至清償日止，按週年利率5%計算之利息。 

附表二（本院之分割方法）：
遺產種類 編號 財產項目 權利範圍/金額 （新台幣) 分割方法 不動產 1 桃園市○○區○○○段○○○○段0000地號土地 全部  按兩造應繼分比例即每人各4分之1分割為分別共有。  2 桃園市○○區○○○段○○○○段0000○號建物(門牌號碼：桃園市○○區○○○街00號) 全部   存款 3 中壢郵局（局號：0000000、帳號：0000000） 59,168元（計算至108年12月21日） 由兩造按應繼分比例各4分之1分配取得，被告3人分得金額44,376元（計算式：59,168×3/4＝44,376）優先抵償對原告之連帶債務。  4 中壢志廣郵局 （定期存單帳號 ：0-00000000） 700,000元 1.先扣還原告代為墊付之和潤公司債務164,251元，及葉林春枝喪葬費用245,000元，合計409,251元。 2.餘款290,749元，由兩造按應繼分比例各4分之1分配取得，即原告分得87,480元，被告3人各分得87,479元，被告3人分得金額合計218,061元優先抵償對原告之連帶債務。 

附表三（原告起訴時之聲明）：
遺產種類 編號 財產項目 權利範圍/金額 （新台幣) 分割方法 不動產 1 桃園市○○區○○○段○○○○段0000地號土地 全部  由原告先取得權利範圍1/2，剩餘部分再由兩造按應繼分比例分割為分別共有。  2 桃園市○○區○○○段○○○○段0000○號建物(門牌號碼：桃園市○○區○○○街00號) 全部   存款 3 中壢郵局（局號：0000000、帳號：0000000） 59,168元（計算至108年12月21日） 由兩造按應繼分比例各1/4分配取得。   4 中壢志廣郵局 （定期存單帳號 ：0-00000000） 700,000元 於扣除和潤公司153,115元債務以資償還，及原告先行取得代墊245,000元費用後，所餘款項再按兩造應繼分比例各1/4為分配。 

附表四（原告先位之訴）：
遺產種類 編號 財產項目 權利範圍/金額 （新台幣） 分割方法  不動產 1 桃園市○○區○○○段○○○○段0000地號土地 全部  1.原告先取得權利範圍1/2，用以代物清償原告之剩餘財產分配請求權。 2.另權利範圍1/2為兩造共同繼承之遺產，亦分歸原告取得，原告並依被告3人應繼分比例，以金錢補償被告每人各1,904,350元（計算式：15,234,802×1/8＝1,904,350，元以下四捨五日）。  2 桃園市○○區○○○段○○○○段0000○號建物(門牌號碼：桃園市○○區○○○街00號) 全部   存款 3 中壢郵局（局號：0000000、帳號：0000000） 59,168元（計算至108年12月21日） 1.先由原告按剩餘財產分配請求權取得其中1/2。 2.剩餘1/2分按應繼分比例，即兩造每人各1/8為分配。 3.原告計分得36,980元（計算式：59,168×5/8＝36,980），被告每人各分得7,396元（計算式：59,168×1/8=7,396)。  4 中壢志廣郵局 （定期存單帳號 ：0-00000000） 700,000元 1.先扣還原告代為清償之和潤公司債務164,251元，及葉林春枝喪葬費用245,000元，合計409,251元。 2.餘款290,749元： ⑴由原告先按剩餘財產分配請求權取得其中1/2。 ⑵剩餘1/2分按應繼分比例，即兩造每人各1/8為分配。 ⑶原告計分得181,717元（計算式：290,749×5/8＝181,718.125，為使被告每人分得之金額能整除，原告主張以181,717計算），被告每人各分得36,344元[計算式：（290,749-181,717）×1/3=36,344]。 結論： 一、原告就系爭房地權利範圍1/2之遺產分割，應以金錢補償各被告1,904,350元。 二、原告就編號3、4所示存款可受分配之金額為218,697元（計算式：36,980+181,717＝218,697），被告3人可受分配之金額為每人43,740元（計算式：7,396+36,344＝43,740）。 三、原告願將得所受分配存款計218,697元，平均分給被告3人各72,899元（計算式：218697÷ 3＝72,899），做為系爭房地之金錢補償。 四、承上，原告應再給付被告3人每人1,831,451元（計算式：1,904,350－72,899＝1,831,451）。